【裁判字號】    96,上更(一),361
【裁判日期】    970430
【裁判案由】    偽造文書
【裁判全文】
臺灣高等法院高雄分院刑事判決     96年度上更(一)字第361號
上  訴  人  臺灣高雄地方法院檢察署檢察官
上  訴  人
即  被  告  丙○○
選任辯護人  王世宗律師
上列上訴人因被告偽造文書案件，不服臺灣高雄地方法院94年度
訴字第1574號中華民國94年10月18日第一審判決（起訴案號：臺
灣高雄地方法院檢察署94年度偵字第2104號），提起上訴，本院
判決如下：
    主  文
原判決撤銷。
丙○○無罪。
    理  由
一、公訴意旨略以：緣戊○○原係優果文化事業有限公司（下稱
    優果公司）負責人，曾於民國89年9 月5 日委託庚○○ (另
    經本院判決無罪確定)辦理 優果公司之成立，並將優果公司
    之會計及稅務核報，均交由庚○○會計事務所承辦，復將優
    果公司及股東戊○○、甲○○、己○○、丁○○及乙○○等
    人之印鑑章均交由庚○○保管。惟庚○○竟利用保管優果公
    司上開印鑑章之機會，而與其妻丙○○及魏梓安 (另案通緝
    ），3 人基於偽造文書之共同犯意，於91年12月26日，在某
    不詳地點，偽造不實之優果公司章程及股東同意書等私文書
    ，並盜用優果公司及股東之印文在上開章程及股東同意書上
    ，再將該偽造之優果公司章程及股東同意書，附隨偽造之優
    果公司變更登記申請書、代送文件委託書與董事願任同意書
    等文件，交付不知情之黃姿雯申辦。黃姿雯即於92年1 月2
    日，持上開偽造之文件，以優果公司變更負責人、遷址等情
    為由，向高雄市政府辦理公司變更登記，將該公司負責人由
    戊○○變更為不知情之黃慶龍 (現改名為古瀚水)， 致使不
    知情之高雄市政府承辦公務員將此一不實事項登載於職務所
    掌之公司登記簿，足生損害於戊○○、黃慶龍及高雄市政府
    對公司相關登記管理之正確性。因認被告丙○○與庚○○、
    魏梓安共同涉有刑法第216 、210 條之行使偽造私文書罪嫌
    及同法第214 條使公務員登載不實罪嫌云云。
二、公訴人認上訴人即被告丙○○（下稱被告）涉有上開偽造文
    書等犯行，無非係以戊○○之指訴、曾斐絹、庚○○之供述
    、證人黃慶龍、甲○○、己○○、黃姿雯等人於94年訴字第
    296 號庚○○偽造文書案件之證述，及優果公司高雄市政府
    營利事業登記證、經濟部公司執照、優果公司變更登記申請
    書、股東同意書、公司變更登記表、董事願任同意書、切結
    書、代送文件委託書、公司章程等附卷可證，為其論據。
三、訊據被告固坦承其為庚○○會計事務所負責人庚○○之配偶
    ，且庚○○受託辦理優果公司設立、變更登記後，交由其實
    際辦理，及於92年1 月間由其會計事務所人員黃姿雯持件辦
    理優果公司申辦變更負責人為黃慶龍等事實，惟堅決否認有
    何偽造文書之犯行，辯稱：優果公司之設立登記均由戊○○
    全權委託伊處理，然因優果公司設立後形同停業狀態，經戊○○同意出讓公司後，由伊接洽戊○○，辦理公司負責人變
    更登記之手續，用以節省戊○○支出記帳費、公司設址租金
    等費用，事後於92年5 月間戊○○才告以不願出讓，伊亦馬
    上辦公司登記回復給戊○○等語，經查：
(一)、優果公司於89年間以戊○○為負責人完成設立登記，嗣於92
    年間由被告配偶庚○○經營之會計事務所職員黃姿雯持該公
    司章程、股東同意書、公司變更登記申請書、代送文件委託
    書、董事願任同意書等文件，申辦優果公司變更負責人、遷
    址、修改章程等情，經高雄市政府92年1 月3 日核准公司變
    更登記事項，使該公司負責人變更為黃慶龍，嗣於同年11月
    3 日復將優果公司負責人變更登記回戊○○，並遷移新址於
    高雄縣鳳山市○○路○ 段267 巷96號1 樓等情，為被告所供
    承在卷，並經證人黃姿雯於庚○○偽造文書案件之偵查中陳
    明（93偵字第1263號卷23頁），並有高雄市政府統一編號第
    00000000號優果公司案卷1 宗附卷可稽（外放），此部分堪
    認為事實。
(二)、證人庚○○就本件公司負責人變更登記係經由其承攬後轉交
    被告，並由丙○○全程連繫戊○○配合辦理經過，其未參與
    一節，業據庚○○於本院審理時結證屬實（本院前審卷71頁
    、上更一卷40頁）。惟該事務所辦理本件之流程，其證稱：
    「我們事務所面對很多客戶，公司從來不保留客戶印鑑章，
    辦完就還他們，辦理公司設立登記需要股東身分證影本，公
    司設立的地址使用執照，房屋稅單，公司設立後之公司執照
    、股東印鑑章有還給戊○○，是我親自拿去給他的，戊○○
    拿公司大小章來，但是公司執照、營利事業登記證沒有拿來
    ，我們才要求他簽切結書。因為他是要變更，我們是延續舊
    的做文件，因為他沒有附上營利事業登記證及公司執照，所
    以我們才要求他附上切結書。我所說的切結書是指遺失營利
    事業登記證的部分，我們接受委託是有權製作這些股東同意
    書及公司章程，委託人不用自己拿來，但是我們拿到建設局
    申請時我們會自己附上去。我們幫委託人制作股東同意書及
    公司章程，是我們的慣例，在製作變更登記過程不會跟每個
    股東作確認，因為已經接受負責人之委託了」等語甚明（本
    院前審卷第69-70 頁），並有優果公司91年12月31日營利事
    業登記證遺失切結聲明書、91年12月31日公司執照遺失切結
    聲明書各1 紙、財政部高雄市國稅局營利事業所得稅核定通
    知書2 紙、黃慶龍名義之代送文件委託書、國民身分證正反
    面影本、董事願任同意書等附卷可憑（93年他字第537 號偵
    查卷第9 頁、61、63、80、83頁；高雄市政府建設局卷第36
    、40、41頁）。
(三)、告訴人戊○○於本院審理到庭證述並未同意被告辦理優果公
    司之變更負責人登記事項，且否認上開優果公司91年12月31
    日營利事業登記證遺失切結聲明書及91年12月31日公司執照
    遺失切結聲明書上「戊○○」之簽名，為其本人所簽。惟本
    院將上開兩份切結書原本 (即甲類，影印附於本院上更一卷
    第48、49頁，原本由被告保管，優果公司申請變更登記時，
    係由被告代書該兩份切結書，其上蓋戊○○之印文)， 與本
    院所調取本院94年度上訴字第916 號庚○○偽造文書等案卷
    內，告訴人戊○○於原審及本院到庭作證時，其本人所簽名
    之筆跡 (即乙類)， 送請內政部警政署刑事警察局鑑定結果
    ，其筆跡均相符，此有該局97年3 月31日刑鑑字第09700427
    95號鑑定書附於本院上更一卷第105 頁足憑。按公司負責人
    變更登記時，須提出原公司之營利事業登記證、公司執照，
    以便換發新公司負責人之營利事業登記證、公司執照，此為
    一般常識，告訴人既親自在該兩份遺失營利事業登記證及公
    司執照之切結書上簽名，顯然其事先已同意辦理優果公司之
    負責人變更登記。再參以告訴人與被告之夫庚○○，於94年
    5 月13日成立和解，有該和解書附於原審卷第10 頁 足稽，
    告訴人戊○○於本院亦證稱：和解書是我簽名的，我們當時
    是獅子會會友，我曾經在聚餐時有向在場的獅兄們提出，想
    要將優果公司移轉給有專業的人去經營，因為我沒有時間，
    就沒有去執行，但是並沒有要庚○○去找人等語 ( 見 本院
    上更一卷第79頁），且該和解內容載明：「一、甲方（即戊○○）於91年間同意乙方 (即庚○○）代理辦理優果文化事
    業有限公司變更登記予甲方指定人，因甲方遲未找到受讓人
    ，且乙方誤解為甲方同意辦理變更予任何人，嗣乙方未告知
    甲方詳細變更內容，致雙方產生誤會。」 (見該和解書)，
    顯然告訴人曾同意被告辦理優果公司之負責人變更登記，又
    苟如告訴人所稱及該和解書內容所述，並未同意將優果公司
    負責人變更予任何人，則告訴人在尚未找到其同意變更為優
    果公司負責人之人之前，當無須在變更負責人登記所需之優
    果公司91年12月31日營利事業登記證遺失切結聲明書及91年
    12月31日公司執照遺失切結聲明書上簽名，是其此部分證述
    ，及該和解書此部分記載，顯與事實不符，自無足採。證人
    庚○○證稱本件優果公司負責人變更登記，經戊○○本人同
    意等情，應屬可信。
(四)、再者，一般公司於委託會計師或會計師事務所辦理公司登記
    時，固須公司、股東印章，但會計師或會計師事務所於代辦
    完成後，依一般經驗定則，公司會取回前交付之印章，以便
    公司業務之需，亦可防會計師或會計師事務所擅自使用該等
    印章，而會計師或會計師事務所之客戶甚多，亦無從保管每
    位經辦客戶之印章，故庚○○證稱印章於辦妥優果公司登記
    後即返還戊○○，核屬可採。亦即戊○○嗣後欲辦理優果公
    司變更登記，而須使用股東印章時，必需再交付股東印章予
    被告（庚○○於承攬後即未參與本案）。戊○○既已經將優
    果公司及全體股東之印鑑章交付被告，則被告據以認定已得
    公司全體股東同意因而蓋用股東甲○○、己○○、丁○○、
    戊○○、乙○○等人之印章於優果公司章程及股東同意書，
    復簽署股東甲○○等人之簽名以便辦理公司變更登記，應均
    包含於戊○○之授權範圍內，此由證人即公司股東己○○、
    甲○○於庚○○被訴偽造文書偵查中檢察官訊問時證稱「都
    是戊○○處理的」等語（93偵字第1263號卷40-41 頁）亦可
    以得知優果公司之變更登記等事項，均由戊○○負責（偵卷
    第41頁）。又上開2 份切結聲明書，為戊○○所親自簽名，
    如上所述，而戊○○係開設幼稚園，想賣小孩圖書、玩具等
    物，始委託庚○○找優果公司之地扯等情，業據其於本院陳
    述明確（見本院上更一卷第78頁），顯其具有一定智識能力
    ，對切結書上僅有短短2 、3 行文字應於簽名時即應注意並
    明瞭其簽名同意之用意，應認戊○○對切結內容已閱讀過目
    ，並能認知係供辦理公司出讓程序所用，始會在切結書上簽
    名。又事後優果公司於92年10月間回復戊○○為負責人時，
    確係魏梓安出面同意公司過戶歸屬戊○○，並經戊○○要求
    ，由魏梓安立據概括承擔公司過戶期間之所生債務及費用乙
    節，業據戊○○供述無誤在卷（94年訴字第296 號卷55頁）
    。可見戊○○應確有簽具91年12月31日之切結聲明書，故其
    有同意辦理負責人變更之手續，應足認定。至91年12月26日
    之切結書雖由丙○○簽戊○○之名，但仍可認定已得戊○○
    之同意，既曾獲得戊○○之同意，自難謂被告有偽造文書之
    行為。又證人黃慶龍於偵查中證述：伊僅認識魏梓安，並不
    認識庚○○及被告，伊未曾與魏梓安一起去找過被告，伊之
    前與魏梓安等幾個朋友因為要成立一家普悠瑪育樂股份有限
    公司，把證件與錢都交給魏梓安處理，後來不了了之，魏梓
    安也避不見面等語無訛（93年偵字第12631 號卷第17頁），
    核與被告於原審供稱：辦理優果公司變更登記時，係魏梓安
    攜來黃慶龍之身分證及印章，伊有將優果公司變更登記申請
    書、代送文件委託書及董事願任同意書等文件交予魏梓安，
    嗣魏梓安交回時文件上即有黃慶龍之簽名，伊有請魏梓安出
    具黃慶龍之委託書，伊有作形式上之審查等情，尚屬相符，
    又另案被告魏梓安於偵查中經檢察官傳喚從未到庭，目前已
    為檢察官另案通緝中，本院無法傳訊到案，則被告將優果公
    司負責人由告訴人戊○○變更為黃慶龍，亦係魏梓安徵得黃
    慶龍之同意，始予以辦理，亦難認被告有偽造黃慶龍名義之
    變更登記申請書等文書，此部分亦難認被告有偽造文書之犯
    行。
(五)、又優果公司91年度之營業收入為零，此有證人庚○○提出之
    91年度營利事業所得稅核定通知書、91年度營利事業所得稅
    申報書附於該原審94年度訴字第62號卷內可憑（該卷89-100
    頁）。查該公司既無資產，也無營業，他人應無將之奪取之
    必要，則被告辯稱優果公司設立後形同停業狀態，為省戊○○之費用才辦理變更，應屬實在。其進而辯稱戊○○有同意
    辦理負責人變更，未偽造文書等語，亦屬可信。
(六)、此外，復查無其他確切證據證明被告有偽造文書犯罪情事，
    自屬不能證明被告有偽造文書等犯行。
四、原審未詳為推求，遽為論罪科刑之判決，即有未恰，被告執
    此聲明上訴，指摘原判決不當，為有理由，檢察官上訴意旨
    指摘原判決量刑過輕，為無理由。原判決既有可議，自應由
    本院予以撤銷改判，並為被告無罪之判決。
據上論結，應依刑事訴訟法第369 條第1 項前段、第364 條、第
301 條第1 項，判決如主文。
本案經檢察官彭南雄到庭執行職務。
中    華    民    國    97    年    4     月    30    日
                      刑事第六庭  審判長法  官  王憲義
                                        法  官  張盛喜
                                        法  官  邱永貴
以上正本證明與原本無異。
如不服本判決應於收受本判決後10日內向本院提出上訴書狀，其
未敘述上訴理由者，並得於提起上訴後10日內向本院補提理由書
狀（均須按他造當事人之人數附繕本）「切勿逕送上級法院」。
中    華    民    國    97    年    4     月    30    日
                                        書記官  張雲義


司法院資訊處製作；財團法人民間司法改革基金會備份。
